臺灣臺中地方法院民事判決　95年度國字第10號
原　　　告　甲○○
　　　　　　戊○○
上二人共同
訴訟代理人　林開福　　律師
　　　　　　陳佩吟　　律師
複代理人　　蔡琇媛　　律師
被　　　告　台中縣政府
法定代理人　丁○○
訴訟代理人　王文聖　　律師
　　　　　　乙○○
　　　　　　丙○○
　　　　　　己○○
當事人間國家賠償事件，本院於96年6月25日言詞辯論終結，判
決如下：
    主    文
原告之訴及假執行之聲請均駁回。
訴訟費用由原告負擔。
    事實及理由
壹、程序方面：
    按依國家賠償法請求損害賠償時，應先以書面向賠償義務機
    關請求之。賠償義務機關對於前項請求，應即與請求權人協
    議。協議成立時，應作成協議書，該項協議書得為執行名義
    。賠償義務機關拒絕賠償，或自提出請求之日起逾30日不開
    始協調，或自開始協議之日起逾60日協議不成立時，請求權
    人得提起損害賠償之訴，國家賠償法第10條、第11條第1項
    前段定有明文。本件原告以被告就公有公共設施之管理有欠
    缺，致林宜樺車禍死亡，原告受有損害，於民國（下同）94
    年12月23日以書面向被告請求國家賠償，經被告於95年2月9
    日以同年月8日94府法賠字第23號拒絕賠償理由書，拒絕原
    告賠償請求之事實，有原告提出之拒絕賠償理由書影本為證
    ，且為被告所不爭執，揆諸前開說明，原告提起本訴，合於
    上開規定。
貳、實體方面：
一、原告方面：
  (一)外人林宜樺即原告等之女於民國（下同）94年10月17日晚間
    8時54分許，駕駛車牌號碼VOL-502號輕型機車，沿台中縣太
    平市○○路○段北向南往旱溪東路1段直行經過中山路4段路
    口時，因擦撞人行道路緣失控摔倒，頭部嚴重受傷，經119
    救護車送往中國醫藥大學附設醫院就醫，診斷為摔落時頭部
    受重創傷，合併腦部缺氧及嚴重腦腫，延至同年10月22 日
    因傷重不治身亡。
  (二)依處理現場之警員所製作之現場事故圖之機車倒地位置、刮
    地痕、血跡相關位置、現場照片既路面監視所示情形，堪認
    訴外人林宜樺係騎乘機車擦撞人行道路緣摔倒受傷而死。系
    爭人行道係距離行人穿越道約4.5公尺處才鋪設（即於旱溪
    東路1段之道路中段才鋪設），非沿著路口行人穿越道處鋪
    設，且突出及占用旱溪東路1段路面約1.6公尺，人行道邊緣
    高約15公分，使駕駛人於行經中山路口沿旱溪東路1段之機
    車道行駛約4.5公尺後，須立即改道左轉以避開系爭人行道
    ，徒增行車危險，有違一般之交通安全驗法則，且與內政部
    營建署所頒佈之市區道路○○道設計手冊第4章規劃設計準
    則4.4.4路口轉角斜坡道「路口轉角斜坡應與道路之行人穿
    越道對齊」不相符合，足認設置有缺失。又依道路交標誌標
    線號誌設置規則第149條、152條、162條之規定：於危險路
    段、路寬變化路段及路上有障礙物體時應設置反光導標及危
    險標記、作為輔助緣石界線之路面標記應有自發光源或具反
    光性能。系爭人行道有上述缺失，被告為系爭路段及人行道
    之管理機關，卻未於該路段設置路燈及路緣反光標線，又旱
    溪東路1段之路面寬度大幅縮減卻未予標示、改正，使機車
    駕駛人於夜間行駛，甚難發現此等路況，縱或發現，也往往
    閃避不及，或閃避時若稍有不慎即會擦撞路緣而致機車失控
    摔倒。被告本應為變更系爭人行道之設計，或增添照明、反
    光貼等措施，卻未為之，其就系爭道路之管理，顯有疏失，
    並因而致被害人林宜樺死亡，被告自應負國家賠償之責任。
  (三)按公有公共設施因設置或管理有欠缺，致人民生命、身體或
    財產受有損害者，國家應負賠償責任；國家損害賠償，除依
    本法規定外，適用民法規定，國家賠償法第3條第1項、第5
    條定有明文。原告為林宜樺之父、母且為林宜樺之繼承人，
    自得依民法第184條、192條、194條、196條之規定請求被告
    賠償損害，明細如下：
  1.醫療費用：林宜樺事故後送至中國醫藥大學附設醫院加護病
    房，共支出醫療費用新台幣（下同）2,639元。
  2.機車修理費：林宜樺所有之VOL-502號輕型機車，因車禍致
    置物箱、左側引擎蓋等破裂，於94年11月21日至捷成機車行
    修理，支出修理費用1,700元。
  3.看護費用：林宜樺於94年10月17日因被告管理之缺失，致發
    生車禍受傷死亡，死亡前之住院期間，均由父親甲○○照顧
    ，自入院急救至死亡共6日，按每日2,200元計算，合計看護
    費用之損失為13,200元。
  4.殯葬費：原告甲○○為林宜樺支出165,570元、原告戊○○
    為林宜樺支出13,000元，應由被告賠償。
  5.扶養費：原告等共同育有子女4名（長子林旺昇未成年，77
    年7月31日生）應共同對原告負扶養義務及原告等為夫妻關
    係，亦互負扶養義務。原告甲○○為45年6月20日生，原告
    戊○○為44年12月31日生，於94年10月間，原告甲○○為49
    歲又4個月、原告戊○○為49歲又10個月，依行政院主計處
    所製平均餘命表，分別尚有餘命24年、30年，其中自94年起
    至97年間，因長子尚未成年，不需負扶養義務，此3年內，
    原告等所受損害為受扶養權利之1/4，自97年起原告等所受
    損害為受扶養權利之1/5。依內政部公告之95年度台灣省最
    低生活費標準，每人每月之最低生活費為9,210元，依霍夫
    曼式計算扣除中間利息後，原告各得一次請求之扶養費原告
    甲○○為402,136元、原告戊○○為463,207元。
  6.精神慰撫金：原告因被告之過失痛失愛女，各請求1,000,00
    0元之慰撫金。
  (四)綜上，原告共同請求被告賠償之金額為4,339元及原告甲○
    ○部分合計為1,580,906元、原告戊○○部分合計為
    1,476,20717元。原告前於94年12月23日以書面向被告請求
    國家賠償，被告於95年2月9日以書面拒絕原告之請求，爰依
    國家賠償法第2條第2項提起本訴，並聲明求為判決被告應給
    付原告4,33 9元、被告應給付原告甲○○1,580,906元、賠
    償原告戊○○1,476,207元及均自起訴狀繕本送達翌日起至
    清償日止按年息5%計算之利息；原告願供擔保聲請宣告假執
    行。
二、被告方面：
  (一)系爭道路之路燈及路緣反光標線之設置非被告之權責，被告
    不負有管理及設置之義務，依市區道路條例第2條第1款、同
    條例第5條、台中縣太平市公所組織自治條例第5條第1項第5
    款及公路附屬設置管理要點第15條之規定及依台中縣太平市
    公所實際上將系爭道路納入修築、改善、養護之內，台中縣
    太平市公所實際上對於系爭道路已負有管理權責。
  (二)原告指系爭人行道設置有缺失，與內政部營建署所頒佈之市
    區道路人行道設計手冊第4章規劃設計準則4.4.4不符，惟該
    市區道路○○道設計手冊係內政部營建署供政府單位或工程
    顧問機構參考之用，並非人行道設置之法源依據，且有關路
    口轉角斜坡道之設計，乃人行道方便行人之設計，與機車之
    行車顯然無關，且本件系爭道路人行道設置15公分符合市區
    道路及附屬工程設計標準第16條第5款規定，尚難指為有何
    不法。又系爭肇事路段乃劃設有快車道邊線（白線）之標線
    ，另於距人行道邊緣約0.5米寬亦劃設有禁止停車之標線（
    黃線），於機車夜間行駛點燃大燈情形下，是否能謂尚不足
    以發現該人行道而有設置反光標誌之必要，原告既主張有利
    於己之事實，自應就起負舉證責任，至原告稱系爭路段由於
    人行道設置不當，發生多起擦撞事故，被告未就此為改善措
    施，因認有管理上之疏失，原告雖提剪報載稱系爭路段常有
    交通事故發生，然未載明是否與本件情形相同，自無從為佐
    證原告之主張為真，是本件被害人死亡之結果，與系爭路段
    人行道之設置或維護，並無相當因果關係，原告請求國家賠
    償，應屬無據。
  (三)對原告請求項目、金額之意見：
  1.看護費部分：依原告提出之診斷證明書載稱：「患者於94年
    10月17日經急診住院，94年10月18日轉加護病房，…」等語
    ，足見被害人於94年10月18日至死亡時94年10月22日均係於
    加護病房，故此5日乃無由家屬看護之必要。
  2.扶養費部分：被害人對原告固有扶養義務，惟原告現均未屆
    退休年齡，而有謀生之能力，尚無受扶養之必要，故原告主
    張自被害人死亡時即開始受有扶養權利之損失，尚非有據。
  3.慰撫金部分：原告各請求1,000,000元慰撫金，被告認屬過
    高。
  (四)本件被害人於發生車禍前之行車路線，依道路交通事故現場
    圖所載係由旱溪東路2段北向南往旱溪東路1段行駛，並非轉
    彎行駛，而案發時間係夜間，被害人如依規定於夜間使用燈
    光（即打開機車大燈）並注意車前狀況（即能隨時採取必要
    之安全措施），於行進交岔路口減速慢行（即應將行車速度
    減漫至可以看清前方路況之程度），應不致發生本件意外，
    顯見本件被害人對系爭事故之發生乃與有過失，應依民法第
    217條第1項規定，減輕或免除賠償金額。
三、兩造不爭執之事實：
  (一)被害人林宜樺於94年10月17日晚間8時54分許，駕駛車牌號
    碼VOL-502號輕型機車，沿台中縣太平市○○路○段往同路1
    段方向行駛，行經過中山路4段與旱溪東路1段交岔路口時，
    因擦撞旱溪東路1段之人行道邊緣摔倒，致其受有頭部外傷
    合併腦部缺氧及嚴重腦腫，延至同年10月22日身亡。
  (二)依監視器拍攝光碟翻拍照片顯示。被害人駕駛機車佩戴安全
    帽，並打開機車大燈於94年10月17日晚上8時54分43秒通過
    中山路4段與旱溪東路1段交岔路口，8時54分45秒左側前方
    有自用小客車，被害人行經事故地點人行道邊緣，距離人行
    道約1.5公尺，8時54分47秒被害人人車倒地。
  (三)被告為系爭道路之管理機關。
  (四)系爭車禍發生路段屬道路縮減路段，未設置反光標線。
  (五)原告提出之原證6中國醫藥大學附設醫院醫療收據3紙、原證
    7 機車修理費收據及原證9、10殯葬費收據形式上真正。
四、法院之判斷：
  (一)按「依第3條第1項請求損害賠償者，以該公共設施之設置或
    管理機關為賠償義務機關。」，國家賠償法第9條第2項定有
    明文。所謂「管理機關」，係指法律所定之管理機關或依法
    律代為管理之機關而言。又「本法所稱公路主管機關：在中
    央為交通部；在直轄市為直轄市政府；在縣（市）為縣（市
    ）政府。」、「縣道、鄉道由縣（市○○路主管機關管理。
    但為整體運輸系統需要，必要時，縣（市○○路主管機關得
    將縣道委託中央公路主管機關管理。」，公路法第3條、第6
    條第2項亦分別定有明文。另「市區道路，指下列規定而言
    ：一都市計畫區○○○○道路。」、「市區道路主管機關：
    在中央為內政部；在直轄市為直轄市政府；在縣（市）為縣
    （市）政府。」，市區道路條例第2條第1款、第4條亦規定
    甚明。本件事故發生地點位於台中縣太平市○○路○段與旱
    溪東路1段交岔路口，該路屬於市區道路，此為被告所自認
    ，則無論依前開公路法或市區道路條例之規定，其法律所定
    之管理機關為台中縣政府，要無疑義，亦為被告所不爭執。
    被告雖以市區道路之修築、改善及養護，其在縣轄區內者，
    得由各有關鄉（鎮、市）公所辦理之，且太平市公所實際上
    對系爭道路為管理云云，但被告未能提出系爭道路已由被告
    委由台中縣太平市公所管理之證明，縱認被告辯稱系爭道路
    實際上係由台中縣太平市公所修築及養護等語屬實，惟系爭
    道路既未依法由台中縣太平市公所代管，其管理機關仍應認
    為係被告無疑，被告以系爭道路之路燈及標線非其設置管理
    為辯，仍無應礙被告就系爭道路應負管理機關之責。
  (二)按「公有公共設施因設置或管理有欠缺，致人民生命、身體
    或財產受損害者，國家應負損害賠償責任。」，國家賠償法
    第3條第1項定有明文。所謂設置有欠缺，係指公有公共設施
    設置之初即已欠缺其應有之品質或安全設備。而所謂管理有
    欠缺者，則係指公共設施於建造後未善為保管，怠為修護致
    該物發生瑕疵，復未為必要之防護措施，致使該公共設施欠
    缺通常應具備之安全性而言。且人民依上開規定請求國家賠
    償時，尚須人民之生命、身體或財產所受之損害，與公有公
    共設施之設置或管理之欠缺，具有相當因果關係，始足當之
    。亦即在公有公共設施因設置或管理有欠缺之情況下，依客
    觀之觀察，通常會發生損害者，即為有因果關係；如必不生
    該等損害或通常亦不生該等損害者，則不具有因果關係，最
    高法院84年度台上字第1004號判決可供參考。
  (三)原告主張被告就系爭道路、人行道之管理具有疏失以致發生
    本件事故，被告則否認其管理有疏失及與被害人之死亡結果
    間有因果關係，經查：
  1.原告主張系爭人行道係在道路中段才設置且突出占用旱溪東
    路1段路面約1.6公尺，邊緣復高約15公分，違反內政部營建
    署所頒佈之市區道路○○道設計手冊第4章規劃設計準則4.
    4.4不符。惟按市區道路○○道設計手冊係內政部營建署供
    政府單位或工程顧問機構參考之用，並非人行道設置之法源
    依據，此觀該手冊1.4手冊使用對象之記載為「本設計手冊
    主要適用對象可區分為2類，分別為政府機關及工程顧問機
    構；至於學校單位，則可考量將本設計手冊作為相關科系學
    生修習課程之參考資料…」手冊1.4.2手冊之應用載明：「
    由於道路設計相關考量因素極多，屬工程師之工程藝術，本
    手冊製作目的，係以一般情況下供使用者作參考，並無強制
    性規定」等語可知，且上開手冊4.4.4有關路口轉角斜坡道
    設計之指示，係針對人行道方便行人使用之設計規劃，與機
    車之行車並無相關，原告以此為據認系爭人行道設置有疏失
    ，尚乏依據。又依市區道路及附屬工程設計標準第16條第5
    款規定：「五、人行道緣石高度不得大於零點一五公尺，如
    為車流導引者，不得大於零點二公尺。與行人穿越道銜接處
    或地形變化處，得採斜坡方式處理。」，系爭人行道之設置
    高度15公分，符合上開規定，原告主張系爭人行道之設置有
    缺失，被告為管理機關未予改正，其管理有疏失云云，既未
    能舉證以實其說，此部分主張即難採納。
  2.次按「二　反光導標及危險標記　以單面或雙面圓形反光片
    標示道路上之彎道、危險路段、路寬變化路段及路上有障礙
    物體，各依規定管制。」、「反光導標及危險標記，用以標
    示道路上之彎道、危險路段、路寬變化路段及路上有障礙物
    體，以促進夜間行車安全。其設置依左表之規定：…」道路
    交通標誌標線號誌設置規則第149條、第162條分別定有明文
    。本件肇事地點之旱溪東路1段、中山路4段交岔路口，其旱
    溪東路1段部分為路寬縮減路段，為被告所不爭執，則依前
    揭規定，於路寬變化路段應設置反光導標及危險標記，依被
    告提出之現場彩色照片所示系爭路段並無反光導標及危險標
    記之設置，亦為被告所不爭執，則被告就此路段之標線未依
    道路交通標誌標線號誌設置規則之規定設置，應認其管理上
    有疏失。
  3.依前述四、(二)之說明，公有公共設施之管理有欠缺，須與人
    民之生命、身體或財產所受之損害間，具有相當因果關係，
    如公有公共設施管理縱有欠缺，惟依客觀之觀察，不必然生
    該等損害或通常亦不生該等損害者，則該欠缺與損害不具有
    因果關係，亦不生國家賠償之責任。上揭道路交通標誌標線
    號誌設置規則第149條、第162條規定，係在促進夜間行車安
    全，即其目的在於使駕駛人足以發見道路上之彎道、危險路
    段、路寬變化路段及障礙物體，並能即時採取必要之安全措
    施，是被告就系爭道路管理上縱有缺失，如依其客觀狀況觀
    察，並不影響駕駛人於夜間行駛得以發見路寬縮減之情形者
    ，即難認為此管理之缺失與損害之發生有因果關係。本件事
    故發生時依卷附道路交通事故調查報告表所示為：「夜間有
    照明、路面狀態乾燥、無缺陷、無障礙物」，依被告提出之
    現場彩色照片則顯示：系爭路段之對向車道有設置路燈、道
    路劃設有快車道邊線（白線）之標線，另於距人行道邊緣約
    0.5米寬亦劃設有禁止停車之標線（黃線）。又依監視器拍
    攝光碟翻拍之照片顯示：林宜樺駕駛機車佩戴安全帽，並打
    開機車大燈於94年10月17日晚上8時54分43秒通過中山路4段
    與旱溪東路1段交岔路口、8時54分45秒左側前方有自用小客
    車，被害人行經事故地點人行道邊緣，距離人行道約1.5公
    尺、8時54分47秒被害人人車倒地，有照片附卷可憑，則依
    當時之客觀情況判斷，訴外人林宜樺駕駛機車行經系爭路段
    ，其道路對向有路燈照明、路面劃設邊線及禁止停車線，打
    開晚上8時54分，林宜樺所駕機車並有打開大燈，在此種夜
    間有照明及機車確實打開大燈行駛之情形下，實難謂不足以
    使駕駛人發該路段路面於交岔路口後縮減之情形，況依監視
    器於晚間8時54分45秒拍攝光碟翻拍之照片顯示林宜樺之機
    車已行駛至人行道邊緣，其機車車頭幾與人行道末端突出處
    平行，距人行道邊緣尚有1.5公尺之距離，即斯時林宜樺已
    行駛經過道路縮減之交岔路口，並已進入旱溪東路4段路口
    內，且已行駛至系爭人行道末端突出處並仍與人行道末端邊
    緣保持有1. 5公尺之距離，足見林宜樺依當時情況係能夠並
    確實發見路寬縮減及路緣設有人行道之情形，則林宜樺嗣於
    2秒後因不詳因素而擦撞人行道邊緣致人車倒地，顯然非肇
    因於其未能發見該處路寬縮減及設有人行道之緣故，而係另
    有其他因素所致。
  4.綜上所述，本件損害之發生與被告就系爭路段管理之缺失間
    ，依其客觀情況判斷，尚難認為有此缺失通常即會發生此損
    害，且本件實際上亦非因被告未於系爭路段設置反光導標及
    危險標記之缺失以致發生林宜樺擦撞人行道倒地之事故，是
    不能認為損害之發生與被告管理之欠缺間，具有相當因果關
    係。
  (四)從而，原告依國家賠償法請求被告賠償其損失，即屬無據，
    不應准許，其假執行之聲請亦失其依據，應併予駁回。
五、本件判決之基礎已為明確，兩造其餘攻擊、防禦方法及舉證
    ，均核與判決結果無影響，爰不一一論述。
六、訴訟費用負擔之依據：民事訴訟法第78條、85條第1項。
中　　華　　民　　國　　96　　年　　7 　　月　　9 　　日
                  民事第一庭    法  官  陳文爵
正本係照原本作成。
如對本判決上訴，須於判決送達後20日內向本院提出上訴狀。
中　　華　　民　　國　　96　　年　　7 　　月　　9 　　日
                                書記官  王美珍